ACORDAO-COMPLETO-2509512

ACÓRDÃO 3383/2022 ATA 20/2022 - PRIMEIRA CÂMARA

VISTOS, relatados e discutidos estes autos de tomada de contas especial instaurada pelo FNDE em razão de não comprovação da regular aplicação dos recursos federais repassados para execução de ações do Programa Projovem Urbano, no exercício de 2016.
ACORDAM os ministros do Tribunal de Contas da União, reunidos em sessão da Primeira Câmara, ante as razões expostas pelo relator, em:
9.1. considerar revel, para todos os efeitos, com fundamento no art. 12, § 3º, da Lei 8.443/1992, a Sra. Elisa Maria Costa, dando-se prosseguimento ao processo;
9.2. julgar irregulares, com fundamento nos arts. 1º, I, e 16, III, "b" e "c", da Lei 8.443/1992 c/c os arts. 19 e 23, III, da mesma lei, e nos arts. 1º, I, e 209, II e III, do RI/TCU, as contas da Sra. Elisa Maria Costa;
9.3. condenar a Sra. Elisa Maria Costa ao pagamento das quantias abaixo especificadas, com a fixação do prazo de 15 (quinze) dias, a contar da notificação, para que comprove, perante este Tribunal (art. 214, III, "a", do RI/TCU) , o recolhimento das dívidas aos cofres do Fundo Nacional de Desenvolvimento da Educação (FNDE) , atualizadas monetariamente e acrescidas dos juros de mora, calculadas a partir das datas discriminadas, até a data do recolhimento, na forma prevista na legislação em vigor:
	Datas de ocorrência
	Valor histórico
débitos (R$) 

	15/1/2016
	136.902,00

	15/1/2016
	373.000,00

	15/1/2016
	109.000,00

	18/1/2016
	58.000,00

	7/4/2016
	490.981,16

	7/4/2016
	218.018,84

	21/6/2016
	250,00

9.4. aplicar à Sra. Elisa Maria Costa a multa prevista no art. 57 da Lei 8.443/1992 c/c o art. 267 do RI/TCU, no valor de R$ 195.000,00 (cento e noventa e cinco mil reais) , com a fixação do prazo de 15 (quinze) dias, a contar da notificação, para que comprove, perante este Tribunal (art. 214, III, "a", do RI/TCU) , o recolhimento da dívida aos cofres do Tesouro Nacional, atualizada monetariamente desde a data do presente acórdão até a do efetivo recolhimento, se for paga após o vencimento, na forma da legislação em vigor;
9.5. autorizar, desde já, caso requerido, o parcelamento da dívida em até 36 (trinta e seis) parcelas mensais, nos termos do art. 217 do RI/TCU, com a incidência sobre cada parcela dos devidos encargos legais até o efetivo pagamento, com esclarecimento ao responsável de que a falta de pagamento de qualquer parcela importará no vencimento antecipado do saldo devedor (§ 2º do art. 217 do RI/TCU) ;
9.6. autorizar, desde logo, nos termos do art. 28, II, da Lei 8.443/1992, a cobrança judicial das dívidas, caso não atendidas as notificações;
9.7. encaminhar cópia desta deliberação à Procuradoria da República no Município de Governador Valadares/MG, em cumprimento ao disposto no § 3º do art. 16 da Lei 8.443/1992, fazendo-se referência ao inquérito civil 1.22.009.000129/2017-71;
9.8. enviar cópia deste acórdão ao FNDE e à responsável; 
9.9. informar aos interessados que o inteiro teor da presente deliberação estará disponível para consulta no dia seguinte à sua oficialização, no endereço www.tcu.gov.br/acordaos.

TOMADA DE CONTAS ESPECIAL instaurada em razão de não comprovação da regular aplicação e recursos repassados por conta do programa PROJOVEM URBANO.

Primeira Câmara

Município de Governador Valadares/MG.

3. Interessado/Responsável:
3.1. Interessado: Fundo Nacional de Desenvolvimento da Educação (FNDE).
3.2. Responsável: Elisa Maria Costa (XXX.573.006-XX).

13.1. Ministros presentes: Walton Alencar Rodrigues (Presidente), Benjamin Zymler e Vital do Rêgo.
13.2. Ministro-Substituto convocado: Augusto Sherman Cavalcanti.
13.3. Ministro-Substituto presente: Weder de Oliveira (Relator).

WEDER DE OLIVEIRA

Trata-se de tomada de contas especial instaurada pelo Fundo Nacional de Desenvolvimento da Educação (FNDE) contra a Sra. Elisa Maria Costa, na condição de prefeita do município de Governador Valadares/MG (gestão 2013-2016) , em razão da não comprovação da regular aplicação dos recursos federais repassados para execução de ações do Programa Projovem Urbano, no exercício de 2016.
Para contextualizar os fatos, transcrevo, com ajustes de forma, a instrução de mérito da Secretaria de Controle Externo de Tomada de Contas Especial (Secex-TCE) (peça 36) :
"HISTÓRICO
2.	Em 9/4/2019, com fundamento na IN/TCU 71/2012, alterada pela IN/TCU 76/2016 e DN/TCU 155/2016, o dirigente do Fundo Nacional de Desenvolvimento da Educação autorizou a instauração da tomada de contas especial (peça 1) . O processo foi registrado no sistema e-TCE com o número 1926/2019.
3.	Os recursos repassados pelo FNDE ao município de Governador Valadares/MG, no âmbito do Projovem Urbano - exercício 2016, totalizaram R$ 1.794.176,75 (peça 3) .
4.	O fundamento para a instauração da Tomada de Contas Especial, conforme consignado na matriz de responsabilização elaborada pelo tomador de contas, foi a constatação da seguinte irregularidade:
'Transferência indevida para a conta da Prefeitura.'
5.	A responsável arrolada na fase interna foi devidamente comunicada e, diante da ausência de justificativas suficientes para elidir a irregularidade e da não devolução dos recursos, instaurou-se a tomada de contas especial.
6.	No relatório (peça 20) , o tomador de contas concluiu que o prejuízo importaria no valor original de R$ 1.386.152,00, imputando-se a responsabilidade a Elisa Maria Costa, Prefeita Municipal no período de 1º/1/2013 a 31/12/2016, na condição de gestora dos recursos.
7.	Em 8/4/2020, a Controladoria-Geral da União emitiu o relatório de auditoria (peça 22) , em concordância com o relatório do tomador de contas. O certificado de auditoria e o parecer do dirigente do órgão de controle interno concluíram pela irregularidade das presentes contas (peças 23 e 24) .
8.	Em 27/4/2020, o ministro responsável pela área atestou haver tomado conhecimento das conclusões contidas no relatório e certificado de auditoria, bem como do parecer conclusivo do dirigente do órgão de controle interno, manifestando-se pela irregularidade das contas, e determinou o encaminhamento do processo ao Tribunal de Contas da União (peça 25) .
9.	Na instrução inicial (peça 29) , analisando-se os documentos nos autos, concluiu-se pela necessidade de realização de citação para a seguinte irregularidade:
9.1.	Irregularidade: ausência de nexo causal entre os recursos federais repassados e as supostas despesas realizadas no âmbito do Projovem Urbano, no exercício de 2016.
9.1.1. Evidência da irregularidade: documento técnico presente na peça 9.
9.1.2. Normas infringidas: art. 37, caput, c/c o art. 70, parágrafo único, da Constituição da República Federativa do Brasil; art. 93, do Decreto-lei 200/1967; art. 66, do Decreto 93.872/1986; e art. 30, §5º, inciso I, do Decreto 6.629/2008.
9.1.3. Débitos relacionados à responsável Elisa Maria Costa:
	Data de ocorrência
	Valor histórico (R$) 

	15/1/2016
	136.902,00

	15/1/2016
	373.000,00

	15/1/2016
	109.000,00

	18/1/2016
	58.000,00

	7/4/2016
	490.981,16

	7/4/2016
	218.018,84

	21/6/2016
	250,00

9.1.4. Cofre credor: Fundo Nacional de Desenvolvimento da Educação.
9.1.5. Responsável: Elisa Maria Costa.
9.1.5.1. Conduta: deixar de emitir cheques nominativos ou transferências bancárias aos supostos fornecedores e prestadores de serviço, e transferir recursos para outra conta bancária do município de Governador Valadares/MG, o que acabou impedindo estabelecer o nexo causal entre os recursos federais repassados e as supostas despesas realizadas no âmbito do Projovem Urbano, no exercício de 2016.
9.1.5.2. Nexo de causalidade: a conduta descrita impediu o estabelecimento do nexo causal entre as possíveis despesas efetuadas com os recursos recebidos, no âmbito do Projovem Urbano, no exercício de 2016, em afronta ao art. 37, caput, c/c o art. 70, parágrafo único, da Constituição da República Federativa do Brasil; art. 93, do Decreto-lei 200/1967; art. 66, do Decreto 93.872/1986; e art. 30, §5º, inciso I, do Decreto 6.629/2008.
9.1.5.3. Culpabilidade: não há excludentes de ilicitude, de culpabilidade e de punibilidade; é razoável supor que a responsável tinha consciência da ilicitude de sua conduta; era exigível conduta diversa da praticada, qual seja, efetuar o pagamento das despesas mediante cheque nominal ou transferência bancária aos fornecedores e prestadores de serviço.
9.1.6. Encaminhamento: citação.
10.	Em cumprimento ao pronunciamento da unidade (peça 31) , foi efetuada a citação da responsável, nos moldes adiante:
a)	 Elisa Maria Costa - promovida a citação da responsável, conforme delineado adiante:
	Comunicação: Ofício 22698/2021-TCU/Seproc (peça 33) 
Data da Expedição: 25/5/2021
Data da Ciência: 31/5/2021 (peça 34) 
Nome Recebedor: Tatiana Mara P. Santiago
Observação: Ofício enviado para o endereço da responsável, conforme pesquisa na base de dados no sistema da Receita Federal, custodiada pelo TCU (peça 32) 
Fim do prazo para a defesa: 15/6/2021

11.	Conforme Despacho de Conclusão das Comunicações Processuais (peça 35) , as providências inerentes às comunicações processuais foram concluídas.
12.	Transcorrido o prazo regimental, a responsável Elisa Maria Costa permaneceu silente, devendo ser considerada revel, nos termos do art. 12, § 3º, da Lei 8.443/1992.
ANÁLISE DOS PRESSUPOSTOS DE PROCEDIBILIDADE DA IN/TCU 71/2012
Avaliação de Viabilidade do Exercício do Contraditório e Ampla Defesa
13.	Verifica-se que não houve o transcurso de mais de dez anos desde o fato gerador sem que tenha havido a notificação da responsável pela autoridade administrativa federal competente (art. 6º, inciso II, c/c art. 19, da IN/TCU 71/2012, modificada pela IN/TCU 76/2016) , uma vez que o fato gerador da irregularidade sancionada ocorreu no exercício de 2016, e a responsável foi notificada sobre a irregularidade, pela autoridade administrativa competente, conforme abaixo:
13.1. Elisa Maria Costa, por meio do edital acostado à peça 13, p. 2, publicado em 17/9/2018.
Valor de Constituição da TCE
14.	Verifica-se, ainda, que o valor atualizado do débito apurado (sem juros) , em 1º/1/2017, é de R$ 1.454.143,81, portanto, superior ao limite mínimo de R$ 100.000,00, na forma estabelecida conforme os arts. 6º, inciso I, e 19, da IN/TCU 71/2012, modificada pela IN/TCU 76/2016.
OUTROS PROCESSOS/DÉBITOS NOS SISTEMAS DO TCU COM A MESMA RESPONSÁVEL
15.	Informa-se que foram encontrados processos no Tribunal com a mesma responsável:
	Responsável
	Processos

	Elisa Maria Costa
	Processo 032.622/2017-1 (TCE, aberto) ;
Processo 025.569/2021-0 (TCE, aberto) ;
Processo 021.285/2020-9 (TCE, aberto) ; e
Processo 017.996/2020-1 (TCE, aberto) 

16.	Informa-se que foi encontrado débito imputável à responsável em outra TCE registrada no sistema e-TCE:
	Responsável
	TCE

	Elisa Maria Costa
	1357/2020 (R$ 1.608.621,00) - Aguardando ajustes do instaurador

17.	A tomada de contas especial está, assim, devidamente constituída e em condição de ser instruída.
EXAME TÉCNICO
Da validade das notificações:
18.	Preliminarmente, cumpre tecer breves considerações sobre a forma como são realizadas as comunicações processuais no TCU. A esse respeito, destacam-se o art. 179, do Regimento Interno do TCU (Resolução 155, de 4/12/2002) e o art. 4º, inciso III, § 1º, da Resolução TCU 170, de 30 de junho de 2004, in verbis:
Art. 179. A citação, a audiência ou a notificação, bem como a comunicação de diligência, farse-ão:
I - mediante ciência da parte, efetivada por servidor designado, por meio eletrônico, fac-símile, telegrama ou qualquer outra forma, desde que fique confirmada inequivocamente a entrega da comunicação ao destinatário;
II - mediante carta registrada, com aviso de recebimento que comprove a entrega no endereço do destinatário;
III - por edital publicado no Diário Oficial da União, quando o seu destinatário não for localizado;
 (...) 
Art. 3º As comunicações serão dirigidas ao responsável, ou ao interessado, ou ao dirigente de órgão ou entidade, ou ao representante legal ou ao procurador constituído nos autos, com poderes expressos no mandato para esse fim, por meio de:
I - correio eletrônico, fac-símile ou telegrama;
II - servidor designado;
III - carta registrada, com aviso de recebimento;
IV - edital publicado no Diário Oficial da União, quando o seu destinatário não for localizado, nas hipóteses em que seja necessário o exercício de defesa.
Art. 4º. Consideram-se entregues as comunicações:
I - efetivadas conforme disposto nos incisos I e II do artigo anterior, mediante confirmação da ciência do destinatário;
II - realizadas na forma prevista no inciso III do artigo anterior, com o retorno do aviso de recebimento, entregue comprovadamente no endereço do destinatário;
III - na data de publicação do edital no Diário Oficial da União, quando realizadas na forma prevista no inciso IV do artigo anterior.
§ 1º O endereço do destinatário deverá ser previamente confirmado mediante consulta aos sistemas disponíveis ao Tribunal ou a outros meios de informação, a qual deverá ser juntada ao respectivo processo.
 (...) 
19.	Bem se vê, portanto, que a validade da citação via postal não depende de que o aviso de recebimento seja assinado pelo próprio destinatário da comunicação, o que dispensa, no caso em tela, a entrega do AR em 'mãos próprias'. A exigência da norma é no sentido de o Tribunal verificar se a correspondência foi entregue no endereço correto, residindo aqui a necessidade de certeza inequívoca.
20.	Não é outra a orientação da jurisprudência do TCU, conforme se verifica dos julgados a seguir transcritos:
São válidas as comunicações processuais entregues, mediante carta registrada, no endereço correto do responsável, não havendo necessidade de que o recebimento seja feito por ele próprio (Acórdão 3648/2013-TCU-Segunda Câmara, Relator Ministro José Jorge) ;
É prescindível a entrega pessoal das comunicações pelo TCU, razão pela qual não há necessidade de que o aviso de recebimento seja assinado pelo próprio destinatário. Entregandose a correspondência no endereço correto do destinatário, presume-se o recebimento da citação (Acórdão 1019/2008-TCU-Plenário, Relator Ministro Benjamin Zymler) ;
As comunicações do TCU, inclusive as citações, deverão ser realizadas mediante Aviso de Recebimento - AR, via Empresa Brasileira de Correios e Telégrafos, bastando para sua validade que se demonstre que a correspondência foi entregue no endereço correto (Acórdão 1526/2007-TCU-Plenário, Relator Ministro Aroldo Cedraz) .
21.	A validade do critério de comunicação processual do TCU foi referendada pelo Supremo Tribunal Federal, nos termos do julgamento do MS-AgR 25.816/DF, por meio do qual se afirmou a desnecessidade da ciência pessoal do interessado, entendendo-se suficiente a comprovação da entrega do 'AR' no endereço do destinatário:
EMENTA: AGRAVO REGIMENTAL. MANDADO DE SEGURANÇA. DESNECESSIDADE DE INTIMAÇÃO PESSOAL DAS DECISÕES DO TRIBUNAL DE CONTAS DA UNIÃO. ART. 179 DO REGIMENTO INTERNO DO TCU. INTIMAÇÃO DO ATO IMPUGNADO POR CARTA REGISTRADA, INICIADO O PRAZO DO ART. 18 DA LEI nº 1.533/51 DA DATA CONSTANTE DO AVISO DE RECEBIMENTO. DECADÊNCIA RECONHECIDA. AGRAVO IMPROVIDO.
O envio de carta registrada com aviso de recebimento está expressamente enumerado entre os meios de comunicação de que dispõe o Tribunal de Contas da União para proceder às suas intimações.
O inciso II do art. 179 do Regimento Interno do TCU é claro ao exigir apenas a comprovação da entrega no endereço do destinatário, bastando o aviso de recebimento simples.
Da revelia da responsável Elisa Maria Costa.
22.	No caso vertente, a citação da responsável se deu em endereço proveniente da base de CPF da Receita Federal, em sistema custodiado pelo TCU (peça 32) . A entrega do ofício citatório nesse endereço ficou comprovada (peças 33 e 34) .
23.	Vale ressaltar que esse Tribunal tem destacado a utilização do cadastro da Receita Federal do Brasil (RFB) como fonte de endereço mais confiável. No Voto condutor do Acórdão 317/2010-TCU-Plenário, o Ministro Benjamin Zymler afirmou que 'esta Corte tem considerado adequado enviar as comunicações para o endereço constante do cadastro na Receita Federal, pois o contribuinte é obrigado a atualizá-lo anualmente (Acórdão 184/2009-TCU-Segunda Câmara e 1.328/2009Plenário) '.
24.	Nos processos do TCU, a revelia não leva à presunção de que seriam verdadeiras todas as imputações levantadas contra os responsáveis, diferentemente do que ocorre no processo civil, em que a revelia do réu opera a presunção da verdade dos fatos narrados pelo autor (Acórdão 1009/2018-TCU-Plenário, Relator Ministro Bruno Dantas; Acórdão 2369/2013-TCU-Plenário, Relator Ministro Benjamin Zymler; e Acórdão 2449/2013-TCU-Plenário, Relator Ministro Benjamin Zymler) . Dessa maneira, a avaliação da responsabilidade do agente não pode prescindir da prova existente no processo ou para ele carreada.
25.	Ao não apresentar sua defesa, a responsável deixou de produzir prova da regular aplicação dos recursos sob sua responsabilidade, em afronta às normas que impõem aos gestores públicos a obrigação legal de, sempre que demandados pelos órgãos de controle, apresentar os documentos que demonstrem a correta utilização das verbas públicas, a exemplo do art. 93, do DecretoLei 200/1967: 'Quem quer que utilize dinheiros públicos terá de justificar seu bom e regular emprego na conformidade das leis, regulamentos e normas emanadas das autoridades administrativas competentes.'
26.	Mesmo as alegações de defesa não sendo apresentadas, considerando o princípio da verdade real que rege esta Corte, procurou-se buscar, em manifestações da responsável na fase interna desta Tomada de Contas Especial, se havia algum argumento que pudesse ser aproveitado a seu favor.
27.	No entanto, a responsável não se manifestou na fase interna, não havendo, assim, nenhum argumento que possa vir a ser analisado e posteriormente servir para afastar as irregularidades apontadas.
28.	Em se tratando de processo em que a parte interessada não se manifestou acerca das irregularidades imputadas, não há elementos para que se possa efetivamente aferir e reconhecer a ocorrência de boa-fé na conduta da responsável, podendo este Tribunal, desde logo, proferir o julgamento de mérito pela irregularidade das contas, conforme os termos dos §§ 2º e 6º do art. 202 do Regimento Interno do TCU (Acórdão 2064/2011-TCU-Primeira Câmara, Relator Ministro Ubiratan Aguiar; Acórdão 6182/2011-TCU-Primeira Câmara, Relator Ministro Weber de Oliveira; Acórdão 4072/2010-TCU-Primeira Câmara, Relator Ministro Valmir Campelo; Acórdão 1189/2009-TCU-Primeira Câmara, Relator Ministro Marcos Bemquerer; e Acórdão 731/2008-TCU-Plenário, Relator Ministro Aroldo Cedraz) .
29.	Dessa forma, a responsável Elisa Maria Costa deve ser considerada revel, nos termos do art. 12, § 3º, da Lei 8.443/1992, devendo as contas serem julgadas irregulares, condenando-a ao débito apurado e aplicando-lhe a multa prevista no art. 57, da Lei 8.443/1992.
PRESCRIÇÃO DA PRETENSÃO PUNITIVA
30.	Vale ressaltar que a pretensão punitiva, conforme Acórdão 1441/2016-TCU-Plenário, Relator Ministro Benjamin Zymler, que uniformizou a jurisprudência acerca dessa questão, subordinase ao prazo geral de prescrição indicado no art. 205, do Código Civil, que é de dez anos, contado da data de ocorrência da irregularidade sancionada, nos termos do art. 189, do Código Civil, sendo este prazo interrompido pelo ato que ordenar a citação, a audiência ou a oitiva do responsável.
31.	No caso em exame, não ocorreu a prescrição, uma vez que a irregularidade sancionada ocorreu no exercício de 2016, e o ato de ordenação da citação ocorreu em 5/5/2021.
CONCLUSÃO
32.	Em face da análise promovida na seção 'Exame Técnico', verifica-se que a responsável Elisa Maria Costa não logrou comprovar a boa e regular aplicação dos recursos e, instada a se manifestar, optou pelo silêncio, configurando a revelia, nos termos do § 3º do art. 12 da Lei 8.443/1992. Ademais, inexistem nos autos elementos que demonstrem a boa-fé da responsável ou a ocorrência de outras excludentes de culpabilidade.
33.	Verifica-se também que não houve a prescrição da pretensão punitiva, conforme análise já realizada.
34.	Tendo em vista que não constam dos autos elementos que permitam reconhecer a boa-fé da responsável, sugere-se que as suas contas sejam julgadas irregulares, nos termos do art. 202, § 6º, do Regimento Interno do TCU, com a imputação do débito atualizado monetariamente e acrescido de juros de mora, nos termos do art. 202, § 1º, do Regimento Interno do TCU, descontado o valor eventualmente recolhido, com a aplicação da multa prevista no art. 57, da Lei 8.443/1992.
35.	Por fim, como não houve elementos que pudessem modificar o entendimento acerca da irregularidade em apuração, mantém-se a matriz de responsabilização presente na peça 28.
PROPOSTA DE ENCAMINHAMENTO
36.	Diante do exposto, submetemos os autos à consideração superior, propondo ao Tribunal:
a)	considerar revel a responsável Elisa Maria Costa (CPF XXX.573.006-XX) , para todos os efeitos, dando-se prosseguimento ao processo, com fulcro no art. 12, § 3º, da Lei 8.443/1992;
b)	julgar irregulares, nos termos dos arts. 1º, inciso I, 16, inciso III, alíneas 'b' e 'c', da Lei 8.443/1992, c/c os arts. 19 e 23, inciso III, da mesma Lei, as contas da responsável Elisa Maria Costa (CPF XXX.573.006-XX) , condenando-a ao pagamento das importâncias a seguir especificadas, atualizadas monetariamente e acrescidas dos juros de mora, calculadas a partir das datas discriminadas até a data da efetiva quitação do débito, fixando-lhe o prazo de quinze dias, para que comprove, perante o Tribunal, o recolhimento das referidas quantias aos cofres do Fundo Nacional de Desenvolvimento da Educação, nos termos do art. 23, inciso III, alínea 'a', da citada lei, c/c o art. 214, inciso III, alínea 'a', do Regimento Interno do TCU.
	Débitos relacionados à responsável Elisa Maria Costa (CPF XXX.573.006-XX) :
	Data de ocorrência
	Valor histórico (R$) 

	15/1/2016
	136.902,00

	15/1/2016
	373.000,00

	15/1/2016
	109.000,00

	18/1/2016
	58.000,00

	7/4/2016
	490.981,16

	7/4/2016
	218.018,84

	21/6/2016
	250,00

Valor atualizado do débito (com juros) , em 30/7/2021: R$ 1.899.679,58.
c)	aplicar à responsável Elisa Maria Costa (CPF XXX.573.006-XX) , a multa prevista no art. 57, da Lei 8.443/1992, c/c o art. 267, do Regimento Interno do TCU, fixando-lhe o prazo de quinze dias, a contar da notificação, para que comprove, perante o Tribunal (art. 214, inciso III, alínea 'a', do Regimento Interno do TCU) , o recolhimento da dívida aos cofres do Tesouro Nacional, atualizada monetariamente desde a data do acórdão que vier a ser proferido por este Tribunal até a data do efetivo recolhimento, se paga após o vencimento, na forma da legislação em vigor;
d)	autorizar, desde logo, a cobrança judicial das dívidas, caso não atendida a notificação, na forma do disposto no art. 28, inciso II, da Lei 8.443/1992;
e)	autorizar também, desde logo, se requerido, com fundamento no art. 26, da Lei 8.443/1992, c/c o art. 217, §§ 1º e 2º, do Regimento Interno do TCU, o parcelamento das dívidas em até 36 parcelas, incidindo, sobre cada parcela, corrigida monetariamente, os correspondentes acréscimos legais, fixando-lhe o prazo de quinze dias, a contar do recebimento da notificação, para comprovar, perante o Tribunal, o recolhimento da primeira parcela, e de trinta dias, a contar da parcela anterior, para comprovar o recolhimento das demais parcelas, devendo incidir, sobre cada valor mensal, atualizado monetariamente, os juros de mora devidos, no caso do débito, na forma prevista na legislação em vigor, alertando a responsável de que a falta de comprovação do recolhimento de qualquer parcela importará o vencimento antecipado do saldo devedor, nos termos do § 2º do art. 217 do Regimento Interno deste Tribunal;
f)	enviar cópia do Acórdão a ser prolatado à Procuradoria da República no Estado de Minas Gerais, nos termos do § 3º do art. 16 da Lei 8.443/1992, c/c o § 7º do art. 209 do Regimento Interno do TCU, para adoção das medidas cabíveis;
g)	enviar cópia do Acórdão que vier a ser proferido ao Fundo Nacional de Desenvolvimento da Educação e à responsável, para ciência;
h)	informar à Procuradoria da República no Estado de Minas Gerais, ao Fundo Nacional de Desenvolvimento da Educação e à responsável que a presente deliberação, acompanhada do Relatório e do Voto que a fundamenta, está disponível para a consulta no endereço www.tcu.gov.br/acordaos, além de esclarecer que, caso requerido, o TCU poderá fornecer sem custos as correspondentes cópias, de forma impressa; e
i)	informar à Procuradoria da República no Estado de Minas Gerais que, nos termos do parágrafo único do art. 62 da Resolução TCU 259/2014, os procuradores e membros do Ministério Público credenciados nesta Corte podem acessar os presentes autos de forma eletrônica e automática, ressalvados apenas os casos de eventuais peças classificadas como sigilosas, as quais requerem solicitação formal."
O Ministério Público junto ao TCU (MP/TCU) , representado pelo subprocurador-geral Paulo Soares Bugarin, concordou com as propostas de encaminhamentos da unidade instrutiva (peça 39) .
É o relatório.

não há.

Subprocurador-Geral Paulo Soares Bugarin.

TOMADA DE CONTAS ESPECIAL. FNDE. NÃO COMPROVAÇÃO DA REGULAR APLICAÇÃO DOS RECURSOS FEDERAIS REPASSADOS PARA AÇÕES PROJOVEM 2019. AUSÊNCIA DE NEXO DE CAUSALIDADE EM PARTE DAS MOVIMENTAÇÕES FINANCEIRAS DA CONTA BANCÁRIA DO PROGRAMA (DÉBITOS PARA A PARA A CONTA DA PREFEITURA). NOTIFICAÇÃO. CITAÇÃO. REVELIA. CONTAS IRREGULARES. DÉBITO. MULTA. COMUNICAÇÕES.

TOMADA DE CONTAS ESPECIAL (TCE)

Secretaria de Controle Externo de Tomada de Contas Especial (Secex-TCE).

O Fundo Nacional de Desenvolvimento da Educação instaurou este processo de tomada de contas especial contra a Sra. Elisa Maria Costa, na condição de prefeita do município de Governador Valadares/MG (gestão 2013-2016) , em razão da não comprovação da regular aplicação dos recursos federais repassados no âmbito do Programa Projovem Urbano, no exercício de 2016.
Em 2016, para execução de ações do programa, foi transferido ao município o montante de R$ 1.794.176,75[footnoteRef:2].  [2:  Peça 3.] 
Segundo o parecer 2568/2018, o FNDE aprovou parcialmente a prestação de contas correspondente e impugnou R$ 1.386.152,00, tendo em vista que no extrato da conta bancária específica foram constatados débitos - "transferência on line" para conta da prefeitura, em desacordo com o disposto na Resolução CD/FNDE 20/2013, sem haver justificativas ou comprovações de pagamentos de despesas elegíveis com os valores movimentados indevidamente[footnoteRef:3]: [3:  Peça 9.] 
	Data_
	Histórico
	Valor (R$) 
	Valor (R$) 

	15/01/2016
	660166000005429
	Transferência on line
	136.902,00

	15/01/2016
	660166000057038
	Transferência on line
	373.000,00

	15/01/2016
	660166000005429
	Transferência on line
	109.000,00

	18/01/2016
	660166000005429
	Transferência on line
	58.000,00

	07/04/2016
	660166000057038
	Transferência on line
	490.981,16

	07/04/2016
	660166000001515
	Transferência on line
	218.018,84

	21/06/2016
	660166000001515
	Transferência on line
	250,00

Considerando as datas das ocorrências desconformes com as normas do programa, o tomador de contas imputou responsabilidade à Sra. Elisa Maria Costa, na condição de gestora dos valores impugnados, a qual devidamente notificada não se manifestou, dando-se seguimento à tomada de contas especial[footnoteRef:4]. [4:  Relatório do tomador de contas especial 42/2019, peça 20.] 
A Controladoria-Geral da União concordou com as conclusões do relatório do tomador de contas e o ministro da Educação teve ciência das irregularidades e responsabilidades imputadas no processo[footnoteRef:5]. [5:  Relatório de auditoria, certificado e parecer do controle interno (peças 22-24) e pronunciamento ministerial (peça 25) . ] 
Neste Tribunal, a Secretaria de Controle Externo de Tomada de Contas Especial realizou a citação da responsável pelo mesmo débito quantificado no relatório do tomador de contas, em razão da seguinte irregularidade: "ausência de nexo causal entre os recursos federais repassados e as supostas despesas realizadas no âmbito do Projovem Urbano, no exercício de 2016"[footnoteRef:6]. [6:  Instrução de citação, peça 29.] 
A responsável também não apresentou resposta à citação do Tribunal. Dessa forma, a Secex-TCE, no essencial, propõe considerar revel a Sra. Elisa Maria Costa, julgar suas contas irregulares, condenando-a ao pagamento dos débitos imputados, e aplicar-lhe multa[footnoteRef:7]. [7:  Instrução de mérito, peça 36.] 
O Ministério Público junto ao Tribunal, representado pelo subprocurador-geral Paulo Soares Bugarin, concordou com as propostas de encaminhamentos da unidade instrutiva[footnoteRef:8] (peça 39) . [8:  Parecer, peça 39.] 
II
A comprovação da regular aplicação dos recursos federais repassados pressupõe a demonstração do nexo de causalidade entre os recursos aportados e as despesas realizadas à conta do ajuste/programa. Nesse sentido, registra-se o seguinte enunciado da jurisprudência selecionada deste Tribunal:
"A comprovação da boa e regular aplicação de recursos públicos transferidos mediante convênio e outros instrumentos congêneres evidencia-se mediante a execução física e a execução financeira da avença, acompanhada do nexo de causalidade entre uma e outra. A transferência de recursos da conta específica do convênio para outra conta ou a emissão de cheques nominais à própria entidade ou a outrem, que não seja o fornecedor do bem ou serviço, impede o estabelecimento do necessário nexo entre os recursos repassados e o objeto avençado." (Acórdão 597/2019-TCU-Segunda Câmara - relator: Ministro-substituto Marcos Bemquerer) 
Conforme evidenciado pelo tomador de contas e pela unidade instrutiva, no presente caso não é possível demonstrar que parte dos recursos federais transferidos foram utilizados em ações do Projovem, em decorrência da realização de transferências financeiras para conta corrente do município beneficiário. 
É daquele que faz a gestão das verbas o ônus de comprovar a boa e regular aplicação dos recursos públicos sob sua responsabilidade, por meio da devida e adequada prestação de contas (art. 70, parágrafo único da Constituição Federal, art. 93 do Decreto-Lei 200/1967, c/c art. 66 do Decreto 93.872/1986) . 
A responsável ou seus representantes legais, ao não atenderem às notificações do FNDE e à citação do Tribunal, não se valeram dessas oportunidades para carrear aos autos os elementos comprobatórios da boa e regular aplicação dos recursos.
Conforme registrado pela Secex-TCE, a ausência de alegações de defesa e razões de justificativas não implica, automaticamente, a imputação dos débitos à responsável, pois privilegia-se a busca da verdade material.
No entanto, não consta nos autos documentos/informações ou qualquer defesa da responsável que permitam concluir pela regular aplicação dos recursos públicos federais transferidos para execução de ações do Projovem Urbano, no exercício de 2016.
Registre-se que não se configurou a prescrição da pretensão punitiva deste Tribunal, considerados os termos do Acórdão 1441/2016-TCU-Plenário, porquanto as impugnações das transferências financeiras ocorreram em 2016 e a citação da responsável foi realizada em 2020.
Nesse contexto, cabe aplicar os efeitos da revelia à Sra. Elisa Maria Costa, julgar suas contas irregulares, condenando-a ao pagamento do débito apurado e aplicando-lhe a multa prevista no art. 57 da Lei 8.443/1992.
	Ante exposto, acolho as propostas da Secex-TCE, endossadas pelo MP/TCU, e manifesto-me pela aprovação do acórdão que ora submeto à apreciação deste Colegiado.
	TCU, Sala das Sessões Ministro Luciano Brandão Alves de Souza, em 21 de junho de 2022.
Weder de Oliveira
Relator